【裁判字號】    97,勞上易,105
【裁判日期】    980325
【裁判案由】    給付資遣費等
【裁判全文】
臺灣高等法院民事判決               97年度勞上易字第105號
上  訴  人  重聚典企業股份有限公司
法定代理人  乙○○
訴訟代理人  朱容辰律師
被上 訴 人  甲○○
訴訟代理人  張清浩律師
上列當事人間給付資遣費等事件，上訴人對於中華民國97年9月3
0日臺灣桃園地方法院97年度勞訴字第2號第一審判決提起上訴，
本院於98年3月11日言詞辯論終結，判決如下：
    主      文
原判決關於命上訴人給付被上訴人逾新台幣貳拾參萬伍仟零捌拾
元及自民國九十七年一月十八日起至清償日止，按週年利率百分
之五計算之利息部分及該部分假執行之宣告暨訴訟費用之裁判（
除確定部分外）均廢棄。
上開廢棄部分，被上訴人第一審之訴及假執行之聲請駁回。
其餘上訴駁回。
第一審（除確定部分外）及第二審訴訟費用由上訴人負擔六分之
五，餘由被上訴人負擔。
    事實及理由
一、被上訴人主張（上訴後捨棄之原審陳述不予贅載）：伊係自
    民國89年9月21日起受僱於上訴人，於96年10月31日以前，
    伊在上訴人中壢玫瑰店擔任副店長之職務，在96年5月至同
    年10月之6個月期間，伊每月固定領取之薪資項目合計為新
    台幣（下同）3萬8500元。至96年10月底，上訴人將伊調至
    台北市許昌大眾店改任門市人員並減薪，惟上訴人據以主張
    之勞動契約，並未經上訴人自己簽名，應不生效力。而依上
    訴人提出之工作規則規定，伊並無應受平時懲戒調降或年終
    考核調降之情形，因此上訴人對伊之調職與其自定之工作規
    則完全不符，經伊拒絕後，上訴人仍逕於96年10月31日發佈
    人事令，將伊調至許昌大眾店，職務從副店長降為門市人員
    ，每月固定薪資減少為2萬8000元（下稱系爭調職事件），
    顯有違反勞動基準法（下稱勞基法）第14條第1項第5款前段
    及第6款之情形。伊因不同意此項勞動條件之變更，遂於96
    年11月1日發存證信函終止兩造間之勞動契約，自得請求上
    訴人依法給付資遣費。而因伊係選擇適用勞工退休金條例之
    新制，故伊在勞退舊制期間（即94年6月30日以前）之工作
    年資，計算至94年6月30日止，有4年10個月；自94年7月1日
    起至96年11月1日終止勞動契約日止，其新制工作年資為2年
    4個月。又伊自96年5月至同年10月間之月平均工資應為3萬9
    180元（計算式為：（40033+38000+38000+39858+39157+400
    33）÷6=39180元）。因其舊制工作年資為4年10個月，新制
    工作年資為2年4個月，故其應得資遣費為23萬5080元【計算
    式如下：39180×（4+10/12）+39180×（2+ 4/12）/2=2350
    80】。再因上訴人在96年11月6日對於全體員工公告以伊表
    現不佳及連續曠職3日等2項不實理由，將伊開除，足以貶損
    伊在社會上評價而損害其名譽，而另請求5萬元之精神慰撫
    金。合計請求上訴人給付28萬5080元及自起訴狀繕本送達翌
    日起至清償日止之法定利息（其於原審請求逾28萬5080元本
    息部分，於原審駁回後未據聲明不服）。
二、上訴人則以（上訴後捨棄之原審陳述不予贅載）：被上訴人
    受僱於伊之初，即簽定有勞動契約，其中第3條第2、3項及
    第4條第3項均明定，被上訴人應依伊之營運及業務需要配合
    職務調動，且伊亦得依被上訴人之工作能力及需要指派之，
    且伊除依勞動契約訂定工作項目及地點外，亦有完備之工作
    規則訂定相關遷調規定，顯見並非伊處於優勢地位任意調動
    被上訴人之職務。而被上訴人之不適任係由伊各員工暨各店
    長分別依自治規範、審查重點、缺失改進、客觀第三人審查
    及評比等，非伊自行片面主張不適任；依據伊各店評比，被
    上訴人皆為96年度7、8、9、10月份之工作評定最後一名，
    確有不適任副店長職務之情狀。又因伊中壢分店營業狀況不
    佳，且租金過高，原欲撤點，因此始於96年10月31日發佈人
    事令調被上訴人至台北許昌大眾店擔任12小時門市人員，復
    因台北許昌店之12小時門市人員缺額不足，始於同日再更正
    其人事令為派調被上訴人擔任8小時門市人員，且自翌日生
    效，且其並願補貼被上訴人交通費，因此其將被上訴人調職
    亦係因業務上之需要，並無不當。且被上訴人之原薪資計算
    應僅為本薪、伙食費、主管加給、年資加給、全天班津貼等
    合計為3萬8000元，至於全天班門市加給、全勤獎金因非屬
    薪資，故不得列入計算，而伊將被上訴人之職務調整為門市
    人員，被上訴人因此無法領取店長職務之全天班津貼1萬100
    0元，亦無法領取加班費，改為每月固定給予2萬8000元，回
    復勞基法之規定，並未另為對被上訴人不利之調降，不需得
    被上訴人之同意。惟被上訴人卻片面終止契約，進而自行不
    到職，伊自得以被上訴人曠職3日以上不經預告終止兩造間
    之勞動契約，無須給付資遣費。至於被上訴人陳述因伊張貼
    公告受有損害，請求非財產上損害賠償30萬元部分，亦屬無
    據等語，資為抗辯。
三、本件經原審判決上訴人應給付被上訴人28萬5080元，及自民
    國97年1月18日起至清償日止，按週年利率5%計算之利息，
    並駁回被上訴人其餘之訴（被上訴人就原審判決其敗訴部分
    ，未據聲明不服而告確定）。上訴人就原審判決其敗訴部分
    提起上訴，聲明為：（一）原判決不利於上訴人部分（除確
    定部分外）廢棄。（二）上開廢棄部分，被上訴人在第一審
    之訴及其假執行之聲請均駁回。被上訴人則聲明：上訴駁回
    。
四、兩造不爭執之事項：
（一）被上訴人自89年9月21日起受僱於上訴人。於96年4月1日
      調任為上訴人中壢玫瑰店副店長，其原每月固定領取薪資
      為本薪2萬200元、全勤獎金500元、伙食費1800元、主管
      加給2000元、年資加給3000元、全天班津貼1萬1000元，
      以上項目合計為3萬8500元，並選擇適用勞工退休金條例
      之新制。嗣上訴人於96年10月31日，發佈人事令調任被上
      訴人至台北許昌大眾店擔任12小時門市人員，復於同日更
      正其人事令為派調被上訴人擔任8小時門市人員，每月固
      定給與為2萬8000元。
（二）被上訴人於96年11月1日發函上訴人表明公司之調職及變
      更薪資命令，違反勞動契約，而依勞基法第14條第1項第6
      款規定終止雙方勞動契約等語，上訴人已於96年11月2日
      收受。嗣被上訴人自96年11月1日即未至上訴人上班，上
      訴人乃於同年月6日以其連續曠職3日為由公告將被上訴人
      開除。
（三）上揭事實，有上訴人人事令、中壢建國路郵局第1501號存
      證信函及回執、上訴人96年11月6日公告、被上訴人96年5
      月至10月之薪資單（以上均影本）附卷可稽（見原審卷第
      10至17頁），自堪信為真實。
五、本件之爭點如下：
（一）上訴人所提勞動契約是否因上訴人未簽名而不生效力？
（二）上訴人將被上訴人調整職務及地區並減薪，是否合法？被
      上訴人以上訴人之調整違反勞動契約而終止，並請求資遣
      費，有無理由？
（三）上訴人張貼公告行為有無侵害被上訴人名譽？被上訴人請
      求上訴人給付精神慰撫金，有無理由？金額若干？
六、茲分別論述如下：
（一）兩造之勞動契約不因被上訴人未簽名而不生效力：
      被上訴人雖主張上訴人所提出之勞動契約（見原審卷第93
      頁至95頁）因上訴人並未簽名而不生效云云，惟勞動契約
      因勞雇雙方意思表示合致而成立，並無必須由兩造簽名作
      成書面契約之限制。且被上訴人既主張其自89年9月21日
      起即任職上訴人，又主張因上訴人違反勞動契約而終止契
      約，自亦係以勞動契約有效為前提，則其卻又主張兩造所
      訂立之書面勞動契約為無效，既有矛盾，且使兩造間之勞
      動契約關係將無所本，自無可採。
（二）上訴人調整被上訴人任職地區及調降職務之行為，尚難認
      為合法：
  １、次按勞基法施行細則第7條第1款規定，工作場所及應從事
      之工作有關事項應於勞動契約中由勞資雙方自行約定，故
      其變更亦應由雙方自行商議決定。如雇主確有調動勞工工
      作必要，應依下列原則辦理：1.基於企業經營上所必需；
      2.不得違反勞動契約；3.對勞工薪資及其他勞動條件，未
      作不利之變更；4.調動後工作與原有工作性質為其體能及
      技術所可勝任；5.調動工作地點過遠，雇主應予以必要之
      協助（參照內政部74年9月5日發布之74台內勞字第328433
      號函釋）。且依上訴人所提出之勞動契約第3條所載：「
      工作項目：乙方（即被上訴人）接受甲方（即上訴人）之
      監督指揮，擔任下列各項工作：1.乙方之工作事項，由甲
      方依乙方之專業知識並視其能力及甲方需要指派之。2.若
      因甲方之營運需要，需變動乙方之工作項目時，乙方應予
      配合。3.乙方應依甲方公布之工作規範執行職務。」、第
      4條所載：「工作地點：乙方接受甲方之監督指揮，於下
      列地點，擔任本契約所定之工作。1.甲方之公司。2. 應
      出差服務之處所。3.服務期間若因甲方業務之需，調動乙
      方工作地點時，乙方應予配合。」（見原審卷第93頁）；
      又上訴人所提出之「重聚典企業股份有限公司工作規則」
      第44條規定亦記載「本公司為適應業務需要，依據勞動契
      約及不違反調動五原則下調派員工工作，員工不得拒絕；
      如有異議得隨時呈報。」（見原審卷第154頁），由此可
      知，上訴人雖非不得以單方面之決定對於被上訴人為職務
      或地區調動，惟僅限於上訴人因營運或業務確有需要，而
      對於勞工之勞動條件，亦無不利益之變更，且係勞工能力
      所能勝任者始得為之，而其調動地區過遠者，並應給予協
      助。否則其職務及地區之調動即屬勞動契約之變更，應與
      勞工協商，經勞工同意後始得為之。
  ２、次按民事訴訟法第447條第1項明定除有該條項但書第1款
      至第6款之情形外，不得於第二審提出新攻擊防禦方法。
      本件上訴人於第一審就其調整被上訴人之任職地區及減薪
      之行為，係主張被上訴人表現不佳，不適任副店長職務，
      從未主張係因其欲結束中壢店之營業而必須進行職務調整
      ，而於上訴本院始主張上開新攻擊方法，復未釋明有民事
      訴訟法第447條第1項但書第1款至第6款之情形，則其於本
      院提出此部分主張，已屬於法有違。且上訴人主張其係因
      中壢分店欲撤店始必須對被上訴人進行職務調整，雖提出
      公證書、新、舊房屋租賃契約書及租金收據（見本院卷第
      50頁至75頁），證明其中壢分店之營業地址原在桃園縣中
      壢市○○路98號，自96年12月1日起另租同路106號，惟二
      地址幾在同處，復依上訴人所舉證人即其公司之北區督導
      丙○○證稱上訴人公司係因中壢分店一直虧損，而原地址
      之租金過高，因此撤點，但並未放棄在附近找合適地點，
      因此繼續安排分店人力，因為要有3個月準備撤點時間，
      而新地點正式開幕是1月16日，需要2個月時間準備，上訴
      人公司係在（96年）11月底找到新地點，12月5日簽約等
      語（見本院卷第47頁反面、第48頁）。足見上訴人所謂「
      撤點」，實係因原承租店面之租金過高，而另覓租金較低
      之合適地點，並非結束中壢分店之營業。至於自舊址遷至
      新址間短暫停止營業，係遷址所必須之預備時間，無關營
      業之減縮。更何況，證人丙○○更證稱自舊址遷至新址之
      過程中，除被上訴人外，無其他人被調走（見原審卷第48
      頁），則上訴人將被上訴人降調至台北市許昌店店員，根
      本並非因上訴人中壢店欲撤點之營業需要所致，更為明顯
      ，上訴人此部分抗辯，殊非可採。
  ３、至上訴人另抗辯其對於被上訴人所為之系爭調職事件，亦
      係因被上訴人表現不佳，適任原任副店長職務，始於96年
      10月31日發佈人事令調被上訴人至台北許昌店擔任12小時
      門市人員，而因許昌店之12小時門市人員職缺不足，始於
      更正為派調被上訴人擔任8小時門市人員，而被上訴人所
      得領取之薪資降為每月固定給與為2萬8000元，係因未再
      擔任主管，不能領取每月2000元之主管加給。且每月工作
      時間降為8小時，因此原屬加班費之「全天班津貼」無法
      支領所致，此均係回復依勞基法之規定，且上訴人就被上
      訴人往返台北、中壢之交通亦願補償交通費，其對於被上
      訴人所為職務及地區調動，應屬合法等語，並提出主管工
      作評定、各店長互相監督評鑑報告、神秘客調查問卷及評
      比及每月檢討報告等證據（見原審卷第131頁至236頁）。
      且上訴人聲請訊問之證人丙○○亦證稱被上訴人之營運績
      效不佳，擺放商品未依公司之規定，與副手溝通不良，且
      有遲到早退請同仁代為打卡之情事等語，而被上訴人亦不
      爭執其確有請店內員工代為打卡之事實，固足認上訴人主
      張被上訴人表現欠佳之情形，或非虛言。惟依上訴人所提
      出之系爭工作規則第33條記載：「有下列各款情事之一者
      ，予以記大過並降調職務：1、怠忽職務，或業務處理重
      大錯誤，致生變故使公司蒙受重大損失者。10、主管人員
      因監督不力，徇情失察或重大過失因而遭致公司嚴重損害
      者。14、違反作業規範情節嚴重者。」（見原審卷第152
      頁、153頁）。就其得片面降調職務之情形，明定必須情
      節嚴重，或怠忽職務，使上訴人蒙受重大損失者始屬之，
      而上訴人於調職時依其公告根本並未表明被上訴人有何嚴
      重之違反規範情節及造成上訴人損害之情狀。而查上訴人
      所指被上訴人所主管之分店業績不佳、擺放產品未依規定
      ，與同事間互動有問題等情事，經核均與上述雇主得片面
      對勞工進行職務及地區調動之原則不符，且其情形未必均
      係應由被上訴人負責之事由所致，而客觀上亦難謂係情節
      嚴重之違規行為。另被上訴人出勤不正常，請同事代打卡
      ，縱屬事實，惟上訴人並未因被上訴人遲到早退及請同事
      代為打卡而即時依勞基法第12條第1項第4款規定終止勞動
      契約，甚至於原審時就此亦未主張，迄至本件上訴後始主
      張上開事由，既逾勞基法第12條第2項所定之自知悉時起
      30日之除斥期間，且屬遲延提出之新攻擊方法，已難謂合
      。況且上訴人除對被上訴人調降職務外，更在無營運上確
      實需要之情形下，將被上訴人調至距離遠隔之台北許昌店
      ，難認具有合理性。至於上訴人所稱其對於被上訴人調至
      台北許昌店願補貼交通費云云，惟其調動既造成被上訴人
      每日通勤時間之顯著延長，而此部分上訴人並不能證明其
      營運上確實有此需要，已如前述。且被上訴人經調至台北
      許昌店後僅為8小時門市人員，每月實領薪資更明顯降低
      ，亦屬事實，上訴人雖謂係因被上訴人調職後未再加班，
      不能領加班費所致。惟被上訴人未能領取加班費，卻可能
      必須付出與原加班時間相當卻屬無償之通勤時間，即難認
      被上訴人當然有接受之義務。從而，本件上訴人就本件調
      職行為自須經被上訴人同意，始得認為適法。而被上訴人
      於得知上訴人所為之系爭調職事件後，已於96年11月1日
      以存證信函表示不同意上訴人所為之職務調動，並表明該
      項調職命令係上訴人違反勞動契約所為，顯見兩造間對系
      爭調職事件亦未於嗣後達成合意，則被上訴人所為之調職
      應屬於法不合。
（三）被上訴人主張終止本件勞動契約，請求給付資遣費23萬50
      80元，為有理由：
  １、按有左列情形之一者，勞工得不經預告終止契約：六、雇
      主違反勞動契約或勞工法令，致有損害勞工權益之虞者。
      勞基法第14條第1項第6款定有明文。本件上訴人對於被上
      訴人調整其職務及地區，應經被上訴人同意，始能認為有
      效，則其未經同意而片面為調整之行為，自屬違反勞基法
      第14條第1項第6款「雇主違反勞動契約或勞工法令，致有
      損害勞工權益之虞者。」，則被上訴人不接受上訴人所為
      之降調職務並於96年11月1日以存證信函向上訴人表示終
      止勞動契約，並經上訴人於96年11月2日收受在案，為兩
      造所不爭執，故兩造間之勞動契約即應於上訴人收受前述
      存證信函之96年11月2日時終止，上訴人於契約經被上訴
      人合法終止後，再以被上訴人曠職3日以上於96年11月6日
      張貼公告表示終止兩造間之勞動契約，自不生效力。
  ２、按雇主依勞基法第11條或第13條但書規定終止勞動契約者
      ，應依左列規定發給勞工資遣費：一、同一雇主之事業單
      繼續工作，每滿一年發給相當於一個月平均工資之資遣費
      。二、依前款計算之剩餘月數，或工作未滿一年者，以比
      例計給之。未滿一個月者以一個月計。勞基法第17條定有
      明文。且本條規定依同法第14條第4項規定，於勞工依該
      條終止契約時亦準用之。則被上訴人依上開規定，請求上
      訴人給付資遣費，自屬有據。且查被上訴人是選擇適用勞
      工退休金條例新制之勞工，此為兩造所不爭執，故其在勞
      退舊制期間（即94年6月30日以前）之資遣費，即應適用
      勞基法第17條之規定，而被上訴人係89年9月21日開始到
      職，則依據舊制工作年資計算到94年6月30日止，共計有
      有4年10個月，此部分應得請求4又10/12個月平均工資之
      資遣費。而其在勞退新制期間（即94年7月1日以後）之資
      遣費，應依勞工退休金條例第12條第1項之規定計算之，
      即按此部分工作年資，每滿1年發給2分之1個月之平均工
      資，未滿1年者，以比例計給；最高以發給6個月平均工資
      為限。而被上訴人自94年7月1日起計算至96年11月1日之
      終止勞動契約日止，其新制計算之工作年資應為2年4個月
      。此部分應得請求1又1/6個月平均工資之資遣費。而被上
      訴人於勞動契約終止前6個月即96年5月1日至96年10月31
      日之6個月期間之平均工資為3萬9180元（計算式為：（40
      033+38000+38000+39858+39157+40033）÷6=39180元）。
      而因其舊制工作年資為4年10個月，新制工作年資為2年4
      個月，故其應得資遣費為23萬5080元（計算式：39180×
      （4 +10/12）+39180×（1+1/6）= 235080），而被上訴
      人就此數額亦不爭執（見本院卷第90頁反面）。從而，被
      上訴人請求給付資遣費23萬5080元，自屬有理由。末按給
      付有確定期限者，債務人自期限屆滿時起，負遲延責任。
      給付無確定期限者，債務人於債權人得請求給付時，經其
      催告而未為給付，自受催告時起，負遲延責任。其經債權
      人起訴而送達訴狀，或依督促程序送達支付命令，或為其
      他相類之行為者，與催告有同一之效力。又遲延之債務，
      以支付金錢為標的者，債權人得請求法定利率計算之遲延
      利息（民法第229條第1項、第233條第1項參照）。而勞基
      法及該法施行細則對於資遣費既未如退休金定有給付期限
      之規定，自屬無確定期限之債務。則被上訴人請求上訴人
      就上開資遣費應自起訴狀繕本送達翌日即97年1月18日（
      即原審卷第20頁送達證書）起至清償日止，加給依法定利
      率計算之遲延利息，自屬有據，應予准許。
（四）被上訴人請求上訴人給付精神慰撫金5萬元，並無理由：
      本件被上訴人主張上訴人於96年11月6日發佈於全體員工
      之公告表示：「茲中壢店副店長甲○○君，…但因表現不
      佳於96年10月31日人事令公佈降職並調任至許昌大眾為正
      職8小時營業員。人事令公佈後，並未到該門市就職，連
      續曠職三日以上，依門市規範準則予以開除。」（見原審
      卷第14頁）。依該公告所載包括(1)表現不佳，(2)連續曠職
      三日以上，均屬不實，足以影響被上訴人之社會評價。且
      上訴人雖係法人，惟對於其董事或職員因執行職務所加於
      他人之損害，依民法第28條規定，應負連帶賠償責任等語
      ，而上訴人則否認有不法侵害被上訴人名譽權之事實。經
      查就被上訴人所稱上訴人上述公告所述之事實，其中表現
      不佳部分，係屬上訴人對於被上訴人之主觀評價，並非指
      摘何等具體之不實事實，且依上訴人所提出之上述評鑑報
      告、神秘客調查問卷及評比等資料，並經證人丙○○證述
      無訛，及被上訴人亦自認確有央請同事代為打卡等出勤不
      正常之情事，則上訴人認為被上訴人表現不佳，非無相當
      根據，無不法侵害被上訴人名譽權可言。又被上訴人於上
      訴人將其調職後，拒絕至台北市許昌分店任職，本屬客觀
      存在之事實，而上訴人認為被上訴人之行為構成曠職，主
      張終止契約，則係其基於自身之法律認知而為權利主張，
      且其公告之對象亦屬其公司內部之員工，並未散播於大眾
      ，顯無以不實事由貶損被上訴人社會評價之故意。至於被
      上訴人之行為是否確屬曠職，則涉及雇主調職權範圍之法
      律解釋，尚待法院之調查審認，即使其主張最終不為法院
      所採，而受不利之判決，亦不能認定因此其主張權利之行
      為係屬對於被上訴人之名譽為不法之侵害。從而，被上訴
      人主張上訴人上開公告貶損其社會評價，應賠償其名譽受
      損之精神慰藉金，尚非有據。
七、綜上所述，被上訴人主張上訴人違反勞動契約，其得不經預
    告終止契約，並請求資遣費，應屬可採。從而，被上訴人本
    於資遣費請求權，請求上訴人給付23萬5080元及自97年1月1
    8日起至清償日止之法定利息部分為有理由，應予准許。而
    其另主張上訴人不法侵害其名譽權，請求5萬元非財產上損
    害賠償及法定利息，則屬無據。其此部分假執行之聲請，亦
    失依附，應併予駁回。是原審就上開被上訴人請求無理由部
    分所為上訴人敗訴之判決，尚有未合，上訴意旨求予廢棄改
    判，為有理由。至於被上訴人請求應予准許部分，原審判命
    上訴人如數給付，並依兩造陳明，酌定擔保金額分別為准、
    免假執行之宣告，並無不合。上訴意旨，求予廢棄，為無理
    由，應予駁回。
八、本件事證已臻明確，至於未論述之爭點；兩造其餘之攻擊或
    防禦方法；未經援用之證據，經本院斟酌後，認為均不足以
    影響本判決之結果，自無一一詳予論駁之必要，併此敘明。
九、據上論結，本件上訴為一部有理由，一部無理由，依民事訴
    訟法第449條第1項、第450條、第79條前段，判決如主文。
中    華    民    國    98    年    3    月    25    日
                  勞工法庭
                      審判長法  官  張  蘭
                            法  官  邱瑞祥
                            法  官  黃麟倫
正本係照原本作成。
不得上訴。
中    華    民    國    98    年    3     月    25    日
                            書記官  王敬端


司法院資訊處製作；財團法人民間司法改革基金會備份。
